ACORDAO-COMPLETO-2471191

ACÓRDÃO 1752/2021 ATA 27/2021 - PLENÁRIO

VISTOS, relatados e discutidos estes autos do Relatório de Auditoria referente às obras de construção da ponte sobre o Canal das Laranjeiras, duplicação e restauração dos acessos à aludida ponte localizados na rodovia BR-101/SC, em fase de apreciação das razões de justificativa oferecidas pelos responsáveis em razão da audiência determinada no Acórdão 2371/2017-TCU-Plenário, bem como de monitoramento do cumprimento das disposições dos subitens 9.4.1, 9.4.2 e 9.4.3 do Acórdão 896/2015-TCU-Plenário.
ACORDAM os Ministros do Tribunal de Contas da União, reunidos em Sessão Plenária, ante as razões expostas pelo Relator, em:
9.1. sobrestar a apreciação deste processo de Relatório de Auditoria, em razão da superveniência da sentença judicial proferida, em 21/6/2021, nos autos da ação cível 1061001-85.2020.4.01.3400, pelo juízo da 14ª Vara Federal Cível da Seção Judiciária do Distrito Federal, que, dentre outras medidas, decidiu "anular as decisões proferidas pela União/TCU no âmbito do processo TC n. Processo 003.807/2011-8 e os atos administrativos praticados pelo DNIT que resultaram na modificação das bases econômico-financeiras do Contrato TT-281/2011-00, por meio da alteração retroativa dos custos da mão de obra direta regularmente contratada"; 
9.2. encaminhar os autos à Secretaria de Fiscalização de Infraestrutura Rodoviária e de Aviação para que, em conjunto com a Consultoria Jurídica deste Tribunal, acompanhe a referida ação judicial e, havendo modificação do quadro atual, reinstrua o feito, com a maior brevidade possível, submetendo-o ao correspondente Relator;
9.3. dar ciência aos responsáveis e ao DNIT.

Auditoria nas obras de construção da ponte sobre o Canal das Laranjeiras e de duplicação e restauração dos acessos à aludida ponte localizados na rodovia BR-101/SC. Análise das razões de justificativa e monitoramento do cumprimento de Acórdão do TCU.

Departamento Nacional de Infraestrutura de Transportes - DNIT.

3. Interessado/Responsáveis:
3.1. Interessado: Tribunal de Contas da União.
3.2. Responsáveis: André Martins de Araújo (XXX.456.224-XX), Luiz Antonio Ehret Garcia (XXX.696.201-XX), e Consórcio Camargo Corrêa/M. Martins/Construbase (14.015.083/0001-05).

13.1. Ministros presentes: Ana Arraes (Presidente), Walton Alencar Rodrigues, Benjamin Zymler, Aroldo Cedraz, Raimundo Carreiro e Bruno Dantas.
13.2. Ministros-Substitutos convocados: Augusto Sherman Cavalcanti e Marcos Bemquerer Costa (Relator).
13.3. Ministros-Substitutos presentes: André Luís de Carvalho e Weder de Oliveira.

MARCOS BEMQUERER

Cuidam os autos do Relatório de Auditoria, referente às obras de construção da ponte sobre o Canal das Laranjeiras, duplicação e restauração dos acessos à aludida ponte localizados na rodovia BR-101/SC, em fase de apreciação das razões de justificativa oferecidas pelos responsáveis, em atenção às audiências determinadas por meio do Acórdão 2371/2017-TCU-Plenário, bem como de monitoramento do cumprimento das disposições dos subitens 9.4.1, 9.4.2 e 9.4.3 do Acórdão 896/2015-TCU-Plenário. 
2.	Este processo originalmente tratou da fiscalização (Fiscalis 104/2011) realizada pela então 2ª Secretaria de Fiscalização de Obras - 2ª Secob na Superintendência Regional do Departamento Nacional de Infraestrutura de Transportes no Estado de Santa Catarina - SR/DNIT/SC, em atenção às disposições do Acórdão 2435/2010-TCU-Plenário, com a finalidade de verificar a regularidade do Edital de Concorrência 416/2010. Posteriormente, em 2017, estes autos também cuidaram de outra auditoria feita nas obras da ponte sobre o Canal das Laranjeiras (Fiscalis 251/2017) . 
3.	O aludido certame visou à contratação de empresa especializada para a execução da mencionada obra de arte especial (Lote 2) , bem como da duplicação e restauração dos acessos à referida ponte na BR-101/SC (Lote 1) , no Município de Laguna/SC.
4.	O vencedor do certame para o Lote 2 foi o Consórcio Camargo Corrêa/M. Martins/Construbase, com o qual o DNIT firmou o Contrato 281/2011, no valor original de R$ 597.190.345,20, e vigência inicial para o período de 03/5/2011 a 15/5/2015 (peça 250, p. 21) . 
5.	Quanto ao Lote 1, o DNIT anulou, em 25/6/2012, a respectiva licitação (peça 145) , por não conter orçamento detalhado em planilha que contemplasse a composição de todos os custos unitários, nos termos dos arts. 6º, inciso IX, 7º, § 2º, e 40, § 2º, inciso II, da Lei 8.666/1993.
6.	A seguir, transcrevo, com alguns ajustes de forma, excerto da instrução realizada por Auditor Federal de Controle Externo - AUFC da Secretaria de Fiscalização de Infraestrutura Rodoviária e da Aviação Civil - SeinfraRodoviaAviação, em que os fatos relativos à matéria objeto destes autos foram historiados e assim analisados (peça 319) : 
"HISTÓRICO
2. No Relatório de Auditoria firmado por equipe da então 2ª Secretaria de Fiscalização de Obras - Secob-2, foram apontados quatro achados de auditoria (peça 65, pp. 5-36) que ensejaram a propositura, pela Unidade Técnica, da adoção de medida cautelar com vistas a suspender o edital:
a) Sobrepreço decorrente de quantitativo inadequado, no valor total de R$ 3.320.245,02 (achado 3.1) ;
b) Orçamento do Edital / Contrato / Aditivo incompleto ou inadequado, com sobrepreço de R$ 5.955.225,13 (achado 3.2) ;
c) Sobrepreço decorrente de preços excessivos frente ao mercado, no valor total de R$ 35.243.256,77 (achado 3.3) ; e
d) Projeto básico deficiente ou desatualizado, no valor de R$ 8.514.458,94 (achado 3.4) .
3. Apresentar-se-á, a seguir, breve descrição dos Acórdãos e Despachos exarados, com as principais deliberações relacionadas ao assunto, de modo a contextualizar a presente instrução.
3.1. Junho de 2011: Acórdão 1472/2011-TCU-Plenário, da relatoria do Ministro-Subst.  Marcos Bemquerer Costa (peça 74) : subitem 9.1.5: Foi identificado (dentre outras irregularidades) sobrepreço de R$ 35.439.921,17 no contrato, referente à mão de obra e ao fornecimento de material betuminoso - oitiva prévia.
3.2. Dezembro de 2011: Acórdão 3293/2011-TCU-Plenário, da relatoria do Ministro-Subst. Marcos Bemquerer Costa (peça 113) : oitiva sobre o custo excessivo de mão de obra. Consórcio e Dnit.
3.3. Abril de 2015: Acórdão 896/2015-TCU-Plenário, da relatoria do Ministro-Subst. Marcos Bemquerer Costa (peça 184) : determinação ao Dnit para que altere os valores de mão de obra no orçamento do edital (subitem 9.4.1) , promova a repactuação (subitem 9.4.2) e glose (subitem 9.4.3) os valores para os serviços em que os preços contratados estejam superiores aos de referência, calculados conforme o subitem 9.4.1:
'9.3. rejeitar as manifestações do DNIT e do Consórcio Camargo Corrêa/M. Martins/Construbase quanto ao sobrepreço no tocante ao custo excessivo da mão de obra, conforme disposto no subitem 9.2.1.1 do Acórdão 3293/2011-TCU-Plenário;
9.4. determinar ao DNIT, com fundamento no art. 71, inciso IX, da Constituição Federal, c/c o art. 45, inciso I, da Lei 8.443/1992 e com fulcro no art. 251, caput, do RI/TCU, que, no prazo de 30 (trinta) dias:
9.4.1. altere os custos de mão de obra do orçamento de referência do Edital de Concorrência 416/2010 (Lote 2) , de modo a contemplar os seguintes valores, em conformidade com o estabelecido no art. 127 da Lei 12.309/2010 (LDO/2011) e no Manual de Custos Rodoviários do DNIT para R$ 7,0462/hora para o servente, ajudante, serralheiro, jardineiro, pintor, montador e ferreiro e R$ 9,2330/hora para o soldador, armador, pedreiro e carpinteiro;
9.4.2. promova a repactuação, assegurando o contraditório e a ampla defesa do Consórcio Camargo Corrêa/M. Martins/Construbase, em conformidade com o estabelecido no art. 127 da Lei 12.309/2010 (LDO/2011) e com fundamento nos arts. 37 e 71, inciso IX, da Constituição Federal e no art. 3º da Lei 8.666/1993, c/c os arts. 45, inciso I, da Lei 8.443/1992, 251, caput, do RI/TCU, e 12, 'Custos do Sicro2 superestimado. Substituindo piso salarial da CCT 2009/2010 resultaria em sobrepreço de R$ 32.849.838,20.'
9.4.3. efetue a glosa, se for o caso, em conformidade com o estabelecido no art. 127 da Lei 12.309/2010 (LDO/2011) e com fundamento nos arts. 37 e 71, inciso IX, da Constituição Federal e no art. 3º da Lei 8.666/1993, c/c os arts. 45, inciso I, da Lei 8.443/1992, 251, caput, do RI/TCU, e 12, inciso III, da Lei 8.666/1993, caso ainda não tenha realizado, dos valores pagos a maior nas medições já realizadas no Contrato 281/2011, para os serviços em que os preços contratados estejam superiores aos de referência, calculados conforme o subitem 9.4.1 acima;' (grifos nossos) .
3.4. Junho de 2015: Despacho do Ministro Relator Bruno Dantas (peça 194) admite processamento de Pedido de Reexame contra Acórdão 896/2015-TCU-Plenário, e concede efeito suspensivo aos itens 9.4.1, 9.4.2, 9.4.4 e, com fundamento no art. 276 do Regimento Interno/TCU, cautelarmente, e não concede efeito suspensivo ao subitem 9.4.3 do acórdão recorrido (referente à glosa) , ante a existência dos pressupostos do fumus boni iuris e do periculum in mora. Em outras palavras, suspendeu a determinação de repactuação e de alteração dos valores do edital para mão de obra durante a fase de análise do recurso. Entretanto não suspendeu a determinação da glosa desses valores.
3.5. Julho de 2015: Acórdão 1877/2015-TCU-Plenário, relatado pelo Ministro Bruno Dantas (peça 207) :
'9.1. conhecer do agravo, nos termos do art. 289 do Regimento Interno do TCU, para, no mérito, dar-lhe parcial provimento;
9.2. determinar ao Dnit que assegure que os valores glosados para dar cumprimento ao subitem 9.4.3 do Acórdão 896/2015-TCU-Plenário estejam resguardados até o trânsito em julgado da referida deliberação, com vistas a preservar a possibilidade de devolução à contratada no caso de provimento do pedido de reexame interposto no âmbito do TC Processo 003.807/2011-8;'
3.6. Outubro de 2017: Acórdão 2371/2017-TCU-Plenário, relatado pelo Ministro-Subst. Marcos Bemquerer Costa (peça 254) :
'9.1 audiência dos responsáveis Srs. André Martins de Araújo, Coordenador-Geral de Construção Rodoviária do DNIT, e Luiz Antônio Ehret Garcia, Diretor de Infraestrutura Rodoviária do DNIT, a fim de que, no prazo de 15 (quinze) dias, contado a partir da notificação deste Acórdão, apresentem razões de justificativa pelo descumprimento da determinação constante do item 9.2 do Acórdão 1.877/2015 e do item 9.4.3 do Acórdão 896/2015-TCU-Plenário, configurado na realização do pagamento referente à 36ª medição das obras contratadas no âmbito do Contrato 281/2011;
9.2. indeferir o pedido formulado pelo Consórcio Camargo Corrêa/M. Martins/Construbase de substituição da glosa determinada no item 9.4.3 do Acórdão 896/2015-TCU-Plenário por seguro garantia, diante da decisão de mérito constante do mencionado Acórdão 896/2015-TCU-Plenário;' (grifos nossos) .
3.7. Agosto de 2019: Acórdão 1838/2019-TCU-Plenário, relatado pelo Ministro Bruno Dantas (peça 272) :
'9.1. com fundamento nos arts. 33 e 48 da Lei 8.443/1992, conhecer e dar provimento parcial ao pedido de reexame;
9.2. reformar o subitem 9.4.1 do Acórdão 896/2015-TCU-Plenário, alterando os valores das categorias de montador, ferreiro, pintor e serralheiro de R$ 7,0462/hora para R$ 9,2330/hora;
 (...) 
9.4. restituir os autos ao relator a quo para análise das audiências promovidas em cumprimento ao Acórdão 2371/2017-TCU-Plenário e monitoramento das determinações exaradas no Acórdão 896/2015-TCU-Plenário.'
3.8. Outubro de 2019: Acórdão 2317/2019-TCU-Plenário, da relatoria do Ministro Bruno Dantas (peça 287) negou Embargos de Declaração contra o Acórdão 1838/2019-TCU-Plenário. O citado embargo tinha como objetivo o esclarecimento de 'contradição e obscuridade' no referido Acórdão, que assegurou a necessidade da observância do princípio do contraditório e da ampla defesa e, simultaneamente, determinou de maneira expressa a repactuação do contrato já com a quantificação de custos concluída contida no subitem 9.4.2 do Acórdão 896/2015-TCU-Plenário.
3.9. Em abril de 2020, foi proferido pronunciamento da 5ª Diretoria Técnica da Secretaria de Fiscalização de Infraestrutura Rodoviária e de Aviação Civil (SeinfraRodoviaAviação) à peça 294 que tratou de 'análise acerca do cumprimento das determinações proferidas nos itens 9.4.1, 9.4.2, e 9.4.3 do Acórdão 896/2015-TCU-Plenário (relator Ministro-Substituto Marcos Bemquerer) , reformado no seu item 9.4.1 pelo item 9.2 do Acórdão 1838/2019-TCU-Plenário (Relator Ministro Bruno Dantas) , decorrente da auditoria' ora em comento. Naquela oportunidade, concluiu-se pela seguinte proposta de encaminhamento, com a devida anuência do Titular da Unidade Técnica (peça 294, pp. 45) :
'16.1. realizar diligência, com fundamento nos arts. 10, § 1º, e 11 da Lei 8.443/1992 c/c o art. 157 do RI/TCU, ao Departamento Nacional de Infraestrutura de Transportes (Dnit) , para que, no prazo de quinze dias, sejam encaminhadas informações atualizadas sobre os procedimentos realizados para se atender às determinações arroladas nos itens 9.4.1, 9.4.2 e 9.4.3 do Acórdão 896/2015-TCU-Plenário, com os ajustes promovidos pelo Acórdão 1838/2019-TCU-Plenário, informando e apresentando as seguintes documentações comprobatórias, dentre outras que sejam julgadas como pertinentes:
16.1.1. termo (s) aditivo (s) com as repactuações nos valores determinados supra;
16.1.2. medições, comprovantes de pagamentos realizados, valores glosados;
16.1.3. demais informações atualizadas sobre o status do Contrato 281/2011;
16.1.4. atas e demais comunicações/procedimentos realizados no intuito de dar cumprimento à repactuação;
16.1.5. informações sobre os seguros garantias, prazos de validades e se houve a execução da garantia por parte deste órgão.'
4. A presente instrução tem por finalidade analisar as razões de justificativa dos responsáveis em resposta à audiência determinada por meio do Acórdão 2371/2017-TCU-Plenário (peça 254) , bem como a resposta do DNIT à diligência proposta pela Unidade Técnica (peças 294 e 295) valendo-se de delegação de competência pelo Ministro-Relator Marcos Bemquerer Costa.
EXAME TÉCNICO
5. Da audiência determinada no Acórdão 2371/2017-TCU-Plenário (peça 254) :
'9.1 determinar a realização da audiência dos responsáveis Srs. André Martins de Araújo, Coordenador-Geral de Construção Rodoviária do DNIT, e Luiz Antônio Ehret Garcia, Diretor de Infraestrutura Rodoviária do DNIT, a fim de que, no prazo de 15 (quinze) dias, contado a partir da notificação deste Acórdão, apresentem razões de justificativa pelo descumprimento da determinação constante do item 9.2 do Acórdão 1.877/2015 e do item 9.4.3 do Acórdão 896/2015-TCU-Plenário, configurado na realização do pagamento referente à 36ª medição das obras contratadas no âmbito do Contrato 281/2011;'
5.1. Considerando que a determinação de audiência foi direcionada a ambos os gestores, serão analisadas em conjunto as razões de justificativa. Por oportuno, são reproduzidos os dois acórdãos e os respectivos subitens objetos da referida audiência:
	Item 9.2 do Acórdão 1877/2015-TCU-Plenário (peça 207) :
'9.2. determinar ao Dnit que assegure que os valores glosados para dar cumprimento ao subitem 9.4.3 do Acórdão 896/2015-TCU-Plenário estejam resguardados até o trânsito em julgado da referida deliberação, com vistas a preservar a possibilidade de devolução à contratada no caso de provimento do pedido de reexame interposto no âmbito do TC Processo 003.807/2011-8;'
	Item 9.4.3 do Acórdão 896/2015-TCU-Plenário (peça 184) :
'9.4.3. efetue a glosa, se for o caso, em conformidade com o estabelecido no art. 127 da Lei 12.309/2010 (LDO/2011) e com fundamento nos arts. 37 e 71, inciso IX, da Constituição Federal e no art. 3º da Lei 8.666/1993, c/c os arts. 45, inciso I, da Lei 8.443/1992, 251, caput, do RI/TCU, e 12, inciso III, da Lei 8.666/1993, caso ainda não tenha realizado, dos valores pagos a maior nas medições já realizadas no Contrato 281/2011, para os serviços em que os preços contratados estejam superiores aos de referência, calculados conforme o subitem 9.4.1 acima;'
Razões de justificativa - Luiz Antonio Ehret Garcia:
5.2. O responsável Luiz Antonio Ehret Garcia foi regularmente comunicado da audiência por meio do Ofício 588/2017-TCU/SeinfraRodoviaAviação, de 24/10/2017 (peça 257) , recebido em 3/11/2017, conforme Aviso de Recebimento à peça 262.
5.3. Valendo-se de expediente datado de 20/11/2017 (peça 264) , o responsável solicitou prorrogação de prazo, concedida pelo Acórdão 2712/2017-TCU-Plenário (peça 267) , e providenciou, na sequência, suas razões de justificativa constantes de expediente datado de 28/11/2017 (peça 266) .
5.4. Sobre a determinação em análise, o Sr. Luiz Antonio Ehret Garcia, Diretor de Infraestrutura Rodoviária do DNIT à época das ocorrências, iniciou por um histórico dos fatos relacionados à questão (peça 266, pp. 1-4) ;
'10. Frise-se que, nesta data, este subscritor, recém empossado ao cargo de diretor de Infraestrutura Rodoviária (nomeado em 25/06/2015) , de imediato, submeteu os mencionados expedientes à Coordenação-Geral de Construção Rodoviária, setorial gestora do Contrato em questão, para conhecimento e para que fosse dada continuidade ao cumprimento das determinações dessa Corte de Contas. (peça 266, p. 4, item 10) ;
 (...) 
13. Consoante relatado ao TCU, por meio do Memorando n. 2273/2017/DIR, de 12 de julho de 2017, e de acordo com todo o exposto neste expediente, esta Diretoria, subsidiada pelas informações prestadas pela área gestora do contrato, vinha cumprindo as determinações exaradas nos Acórdãos ns. 896/2015 e 1877/2015 (vide despachos fls. 47 e 48 da medição n. 36) , pois ambos os despachos, oriundos da Coordenação-Geral, requeriam o pagamento, mas frisavam que era necessário resguardar os valores já glosados, (...) . (peça 266, p. 4, item 13) ;
 (...) 
* No entanto, à fl. 87 do processo da medição n. 36, o Coordenador-Geral, declarou o seguinte: 'Em relação ao Acórdão 896/2015-TCU-Plenário, ratificamos a informação contida no despacho à fl. 48, no sentido de que seja realizado o pagamento da presente medição sem incidência de glosa, tendo em vista a suspensão do referido acórdão face ao pedido de reexame'. (peça 266, p. 5) ;
 (...) 
16. Fundamentado e induzido pela conclusão do Coordenador Geral subscrevi o Ofício de Pagamento juntamente com esse Gestor, na data de 14/12/2015, e o pagamento foi realizado pela DAF em 29/12/2015.
17. Portanto, este Diretor, consubstanciado nas manifestações precedentes (acima referidas) , bem como observando o princípio da segregação de funções, acreditou estar agindo de forma correta.' (peça 266, p. 5, itens 16 e 17) ;'
5.5. A seguir o gestor discorre sobre o excesso de atribuições e atividades do seu cargo (peça 266, pp. 7-8, itens 22 a 30) , culminando com a informação de que publicou portaria (peça 266, pp. 38-39) delegando a assinatura de ofícios de pagamentos contratuais aos Coordenadores-Gerais da Diretoria de Infraestrutura Rodoviária (peça 266, p. 8) :
'30. Corroborado ao excesso de atribuições vivenciadas por este Diretor, bem como vislumbradas as dificuldades intrínsecas à atuação administrativa nesta Diretoria, que representa 89,54% da carteira de Contratos desta Autarquia, no anseio de mitigá-las e de otimizar os trabalhos por esta desempenhados, este Diretor, por meio da Portaria n. 570/DNIT, de 5 de abril de 2016 (anexa) , delegou aos Coordenadores-Gerais o ato de assinatura do ofício de pagamento no que concerne aos contratos das respectivas áreas gestoras.'
5.6. O responsável conclui suas razões de justificativa nos seguintes termos (peça 266, pp. 11-12, itens 48 a 50) :
'48. Por todo o exposto, resta demonstrado que este Diretor não praticou ato ilegal, passível de penalização, sequer houve dolo ou culpa deste gestor.
49. Ademais, diante da existência de atenuantes em face da conduta deste Diretor, ainda que esta fosse irregular, corroborando com a jurisprudência deste Tribunal, insculpida no Acórdão 662/2003-TCU-Plenário, não há no presente caso culpabilidade suficiente capaz de ensejar a imputação de responsabilidade, sendo totalmente desproporcional e descabida.
50. Diante de todos os argumentos esposados no presente, este requerente postula perante essa Egrégia Corte de Contas o acolhimento de suas razões, com vistas a elidir as supostas irregularidades apontadas, uma vez que adotei todas as providências necessárias e possíveis objetivando salvaguardar o erário.'
Análise:
5.7. As alegações elencadas pelo gestor não demonstram que ele estivesse atuando sem conhecimento pleno dos fatos e 'fundamentado e induzido' pelo Coordenador-Geral de Construção Rodoviária.
5.8. Do que consta dos autos, se verifica que apesar de ter o Coordenador-Geral de Construção Rodoviária, em expediente simples datado de 14/12/2015 (peça 239, p. 51) , pugnado pelo pagamento por conta da 36ª medição sem efetivação da glosa determinada pelo TCU, o Sr. Luiz Antônio Ehret Garcia tinha conhecimento da obrigatoriedade da glosa, eis que no Processo Administrativo 50600.343928/2015-80 instaurado pelo DNIT e tendo por objeto a medição nº 36 (peças 238 e 239) , constavam pareceres em contrário emitidos por Técnico de Supervisão em Infraestrutura de Transportes, firmado em 1º/10/2015, e pelo Coordenador de Obras Diretas, assinado em 8/10/2015 (peça 238, p. 47) , além de comunicação pela Superintendência Regional no Estado de Santa Catarina, assinada em 3/12/2015, afiançando (peça 239, pp. 47-48) :
'Apesar do agravo interposto pelo Consórcio Camargo Corrêa/Aterpa M. Martins/Construbase contra o item 9.4.3 do Acórdão 896/2015-TCU-Plenário, o Tribunal de Contas da União manteve a decisão de determinar ao DNIT que assegure os valores glosados, com vistas a resguardar os valores até o trânsito em julgado do pedido de reexame interposto (ver Acórdão 1877/2015-TCU-Plenário à fl. 43/44) .' 
5.9. Resultaram daí as assinaturas pelo Diretor de Infraestrutura Rodoviária e pelo Coordenador-Geral de Construção Rodoviária no Ofício de Pagamento em 14/12/2015 (peça 239, p. 52) e o consequente pagamento em 29/12/2015, conforme Ordens Bancárias à peça 239, pp. 59, 60, 63, 65, 66, 72, 74, 75 e 76. 
5.10. Acrescente-se que enquanto titular da Diretoria de Infraestrutura do DNIT, resta claro que ao responsável cabia a supervisão dos atos administrativos das coordenações a ele subordinadas, por força normativa do Regimento Interno da Autarquia, vigente à época, que regulava:
'Art. 126 São atribuições comuns aos Diretores:
XII - planejar, dirigir, orientar e supervisionar as atividades das respectivas unidades que lhes sejam subordinadas;'
5.11. Do mesmo modo, a alegação de que a Diretoria padecia de 'excesso de atribuições e atividades', não concorre, na opinião da Instrução, para explicar e para justificar a falha incorrida.
5.12. Mais serventia não se confere à afirmação da edição da Portaria 570/DNIT, de 5/4/2016, delegando aos Coordenadores-Gerais a assinatura de ofícios de pagamentos, visto que posterior às assinaturas questionadas.
5.13. A propósito, sobre a responsabilização de dirigentes públicos, a jurisprudência do TCU já sedimentou entendimento acerca da incidência, como se verifica nos enunciados de inúmeros acórdãos, dentre os quais são mencionados os seguintes:
'Ao administrador público é imposto o poder-dever de fiscalizar e de revisar os atos de seus subordinados, sob pena de responder por culpa in vigilando e culpa in eligendo perante o TCU. (Acórdão 7694/2010-TCU-Primeira Câmara, Relator: Ministro-Substituto Marcos Bemquerer Costa) ;
O fato de a irregularidade, comissiva ou omissiva, não ter sido praticada diretamente pelo gestor principal, e sim por outros servidores ou por órgão subordinado ao seu, não o exime de responder pela irregularidade, com base na culpa in eligendo ou na culpa in vigilando. (Acórdão 1001/2018-TCU-Primeira Câmara, Relator: Ministro Bruno Dantas) ;
A delegação de competência não implica delegação de responsabilidade, competindo ao delegante a fiscalização dos atos de seus subordinados, especialmente em situações nas quais, pela importância do objeto e pela materialidade dos recursos envolvidos, a necessidade de supervisão não pode ser subestimada. (Acórdão 3579/2020-TCU-Segunda Câmara, Relatora: Ministra Ana Arraes) .'
5.14. Visto isso, ao assinar em 14/12/2015 o ofício de autorização do pagamento referente à Medição n. 36 juntamente com o Coordenador-Geral de Construção Rodoviária, sem a implementação da glosa, o Diretor não apenas referendou, mas praticou o ato administrativo, assumindo a responsabilidade pelo [referido ato] (...) , vez que em desacordo com as determinações do TCU.
Razões de justificativa - André Martins de Araújo:
5.15. Por sua vez, o responsável André Martins de Araújo foi comunicado da audiência por meio do Ofício 589/2017-TCU/SeinfraRodoviaAviação, também expedido em 24/10/2017 (peça 258) , recebido em 1º/11/2017, conforme Aviso de Recebimento à peça 260. Ato contínuo, o responsável encaminhou suas razões de justificativa valendo-se de expediente firmado em 20/11/2017 (peça 263) .
5.16. Acerca da determinação que lhe foi endereçada, o Sr. André Martins de Araújo, ocupante do cargo de Coordenador-Geral de Construção Rodoviária à época dos fatos ora em análise, iniciou suas razões de justificativa apresentando um breve histórico dos fatos, informando na sequência: 'fui nomeado ao cargo de Coordenador-Geral de Construção Rodoviária - CGCONT em 05/08/2015, por meio da Portaria n. 1.044/2015, de 05/08/2015, tendo sido exonerado das minhas funções naquela Coordenação em 25/08/2016, por meio da Portaria n. 321, de 25/08/2016'.
5.17. Alega o responsável, resumidamente, que 'o comando do item 9.2 do Acórdão 1877/2015-TCU-Plenário está claramente consubstanciado no item 9.4.3 do Acórdão 896/2015-TCU-Plenário, onde, na sua literalidade, depende efetivamente do item 9.4.1 do mesmo acórdão, o qual se encontrava revestido do efeito suspensivo, restando, portanto, inexequível'. (peça 263, p. 5, item 22) .
5.18. Aduz o defendente que identificou contradições entre os comandos do Tribunal (peça 263, pp. 5-7) :
'26. Em primeiro plano, necessário reafirmar que, em que pese o entendimento desse Tribunal que os comandos de seus Acórdãos não deixavam dúvida quanto à obrigatoriedade de providenciar a glosa dos valores pagos, essa Corte deve levar a efeito que (...) uma análise mais profunda de seus comandos gera dubiedade em sua interpretação e executoriedade.
27. Se abstrairmos somente os comandos dos itens do Acórdão n. 896/2015, quais sejam: (...) 
28. Todos estão diretamente interligados entre si, onde a executoriedade de um, necessita obrigatoriamente da realização do anterior, ou seja, são diretamente integrados e dependentes entre si, sendo que a suspensão de qualquer um, interfere sobremaneira na realização do outro.
 (...) 
34. Em síntese, considerando que os comandos dos Acórdãos possuem um grau de dependência entre si, data vênia, equivocadamente, os nobres auditores, entendem que este defendente descumpriu o Acórdão 896/2015-TCU-Plenário, contudo, há de se notar que em face da existência da interligação entre os comandos apontados por essa Corte de Contas, não deve atribuir responsabilização a este defendente por possível ilegalidade ou descumprimento dessa Corte.'
5.19. Em relação à determinação constante do item 9.2 do Acórdão 1877/2015-TCU-Plenário, assevera o responsável sobre a formalização de glosa que 'em nenhum momento, essa Corte define ou obriga esta Autarquia que a forma de 'assegurar os valores' seja efetuada por meio de retenção de medições' (peça 263, p. 8, item 41) .
5.20. O responsável informa, ainda, que providenciou a contratação de seguro-garantia para os valores correspondentes ao sobrepreço constatado: 'O comando dessa Corte, foi de assegurar, garantir, e na literalidade do termo, este defendente atuou, quando diligentemente o Consórcio apresentou Carta Fiança e Seguro Garantia feitos especificamente para segurar/garantir os valores supostamente apurados por essa Corte de Contas' (peça 263, p. 8, item 42) .
Análise:
5.21. (...) não prosperam as alegações do responsável, uma vez que em tempo algum desde a sua edição deixaram de surtir efeitos as determinações dos referidos subitens 9.2 e 9.4.3 dos seus respectivos acórdãos. Em referência ao subitem 9.4.3, manifestou-se o Ministro Relator Bruno Dantas em despacho de 30/6/2015 nos seguintes termos (peça 194, p. 3) :
'9. Por meio do subitem 9.4.3 do acórdão ora impugnado, determinou-se ao DNIT que efetuasse a glosa, se for o caso, se ainda não tenha realizado, dos valores pagos a maior nas medições já realizadas no Contrato 281/2011, para os serviços em que os preços contratados estejam superiores aos de referência, calculados na forma do acórdão (subitem 9.4.1) .
10. Conferir efeito suspensivo ao recurso em relação à referida determinação até a decisão final deste Tribunal pode significar, em última análise, permissão ao DNIT para que efetue pagamentos irregulares, ante a constatação de sobrepreço no tocante ao custo excessivo da mão de obra, conforme disposto no subitem 9.2.1.1 do Acórdão 3293/2011-TCU-Plenário. Nessa hipótese, a deliberação estará, ainda antes da decisão definitiva, completamente esvaziada, prejudicando-se o próprio direito por ela protegido. A incidência de efeito suspensivo sobre a determinação endereçada ao DNIT pode lhe retirar, portanto, toda a eficácia, tornando inócua a decisão que foi adotada pelo Tribunal de Contas da União no que diz respeito ao contrato 281/2011.
11. Diante disso, entendo que o poder geral de cautela conferido ao TCU, já reconhecido pelo Supremo Tribunal Federal, reclama o afastamento do efeito suspensivo previsto no art. 48 da Lei 8.443/1992, nos termos propostos pela Serur.' 
5.22. Contudo, ambas as determinações não foram cumpridas por quem de direito, no caso o Coordenador-Geral de Construção Rodoviária e o Diretor de Infraestrutura Rodoviária ao tempo das ocorrências. Pelo contrário, como já analisado nos itens 5.8 e 5.9 acima, os dois agentes autorizaram a realização de pagamentos devidos ao consórcio contratado por conta das medições 36, 37, 38 e 39, especialmente o pagamento resultante da 36ª medição, no valor de R$ 36.275.047,23, exatamente a de maior volume de recursos financeiros, se esquivando de efetuar a glosa determinada pelo TCU e até mesmo inviabilizando realizar futuramente a retenção, tendo em vista a proximidade do término da vigência do contrato.
5.24. Desse modo, ao não se efetuar a glosa, deixando de atender ao item 9.4.3 do Acórdão 896/2015-TCU-Plenário, não havia valores glosados a assegurar ou resguardar até o trânsito em julgado, reafirmando-se não se ter atendido, por sua vez, ao item 9.2 do Acórdão 1877/2015-TCU-Plenário, resultando cabível a proposição de multa aos responsáveis André Martins de Araújo e Luiz Antônio Ehret Garcia.
5.25. Necessário atentar para o fato de que os responsáveis incorreram na mesma falha ao autorizarem os pagamentos referentes às medições que se seguiram à 36ª medição, quais sejam as medições 37, 38 e 39.
5.26. Impõe-se, destarte, não acatar as razões de justificativa providenciadas pelos responsáveis em atendimento à audiência determinada no Acórdão 2371/2017-TCU-Plenário. 
5.27. Com referência, especificamente, ao subitem 9.4.3 do Acórdão 896/2015-TCU-Plenário, cabe esclarecer que análise mais exaustiva consta dos itens 6.10 a 6.21 da presente instrução.  
6. Da diligência proposta pela Unidade Técnica (peças 294 e 295) :
6.1. Considera-se oportuno, para melhor entendimento, repassar o teor do encaminhamento proposto pela Unidade Técnica (peça 294) :
'16.1. realizar diligência, com fundamento nos arts. 10, § 1º, e 11 da Lei 8.443/1992 c/c o art. 157 do RI/TCU, ao Departamento Nacional de Infraestrutura de Transportes (Dnit) , para que, no prazo de quinze dias, sejam encaminhadas informações atualizadas sobre os procedimentos realizados para se atender às determinações arroladas nos itens 9.4.1, 9.4.2 e 9.4.3 do Acórdão 896/2015-TCU-Plenário, com os ajustes promovidos pelo Acórdão 1838/2019-TCU-Plenário, informando e apresentando as seguintes documentações comprobatórias, dentre outras que sejam julgadas como pertinentes:
16.1.1. termo (s) aditivo (s) com as repactuações nos valores determinados supra;
16.1.2. medições, comprovantes de pagamentos realizados, valores glosados;
16.1.3. demais informações atualizadas sobre o status do Contrato 281/2011;
16.1.4. atas e demais comunicações/procedimentos realizados no intuito de dar cumprimento à repactuação;
16.1.5. informações sobre os seguros garantias, prazos de validades e se houve a execução da garantia por parte deste órgão.'
6.2. Devidamente comunicado por meio do Ofício 17.109/2020-TCU/Seproc, de 22/4/2020 (peça 296) , recebido em 23/4/2020, conforme Termo de Ciência de Comunicação à peça 297, veio o DNIT solicitar dilação de prazo de sessenta dias (peça 298) , concedida pelo Ministro-Subst. Relator Marcos Bemquerer Costa, em Despacho de 15/6/2020 (peça 300) . Instada a se manifestar, a Unidade Jurisdicionada encaminhou seus esclarecimentos em vasta documentação acostada às peças 303-308.
6.3. Ainda que exaustivo, entende-se por necessário rememorar os termos do item 9.4, e subitens 9.4.1, 9.4.2 e 9.4.3 do Acórdão 896/2015-TCU-Plenário, abaixo reproduzidos (peça 184) :
'9.4. determinar ao DNIT, com fundamento no art. 71, inciso IX, da Constituição Federal, c/c o art. 45, inciso I, da Lei 8.443/1992 e com fulcro no art. 251, caput, do RI/TCU, que, no prazo de 30 (trinta) dias:
9.4.1. altere os custos de mão de obra do orçamento de referência do Edital de Concorrência 416/2010 (Lote 2) , de modo a contemplar os seguintes valores, em conformidade com o estabelecido no art. 127 da Lei 12.309/2010 (LDO/2011) e no Manual de Custos Rodoviários do DNIT para R$ 7,0462/hora para o servente, ajudante, serralheiro, jardineiro, pintor, montador e ferreiro e R$ 9,2330/hora para o soldador, armador, pedreiro e carpinteiro;
9.4.2. promova a repactuação, assegurando o contraditório e a ampla defesa do Consórcio Camargo Corrêa/M. Martins/Construbase, em conformidade com o estabelecido no art. 127 da Lei 12.309/2010 (LDO/2011) e com fundamento nos arts. 37 e 71, inciso IX, da Constituição Federal e no art. 3º da Lei 8.666/1993, c/c os arts. 45, inciso I, da Lei 8.443/1992, 251, caput, do RI/TCU, e 12, inciso III, da Lei 8.666/1993, dos preços unitários do Contrato 281/2011, para aqueles serviços cujos preços unitários sejam superiores aos de referência, calculados conforme o subitem anterior;
9.4.3. efetue a glosa, se for o caso, em conformidade com o estabelecido no art. 127 da Lei 12.309/2010 (LDO/2011) e com fundamento nos arts. 37 e 71, inciso IX, da Constituição Federal e no art. 3º da Lei 8.666/1993, c/c os arts. 45, inciso I, da Lei 8.443/1992, 251, caput, do RI/TCU, e 12, inciso III, da Lei 8.666/1993, caso ainda não tenha realizado, dos valores pagos a maior nas medições já realizadas no Contrato 281/2011, para os serviços em que os preços contratados estejam superiores aos de referência, calculados conforme o subitem 9.4.1 acima;'
6.4. Sobre os esclarecimentos prestados com relação ao subitem 9.4.1 do Acórdão 896/2015-TCU-Plenário, verifica-se que o DNIT elaborou a Nota Técnica 13/2020/CODIR/CGCONT/DIR/DNIT SEDE, de 02/6/2020 (peça 303, pp. 20-23) em que se recalculou o valor do sobrepreço considerando as alterações referentes aos custos de mão de obra promovidos por meio do Acórdão 1838/2019-TCU-Plenário. Para tanto o Órgão considerou as premissas constantes do excerto abaixo reproduzido:
'Considerando as alterações dos valores das categorias determinadas no item 9.2 do Acórdão n. 1.838/2019-TCU, destaca-se que, dentre os serviços constantes na faixa 'A' da curva 'ABC' analisados pelo TCU (peça 150) para cálculo de sobrepreço da mão de obra, apenas os serviços 'Escoramento metálico p/ estrut. moldadas no local' e 'Escoramento metálico especial para aduela de disparo' possuem em suas composições alguma categoria destacada para alteração neste acórdão. Estes serviços possuem em suas CPU's a categoria de montador. Sendo assim, para cumprimento do item 9.2 do Acórdão n. 1838/2019-TCU, será realizada a alteração do valor da categoria de montador de R$7,0462/hora para R$9,2330/hora nestes serviços conforme figuras 01 e 02:'
6.5. Desse modo, após as alterações se verificou um decréscimo de R$ 36.100,27 (R$ 323.929,48 - R$ 287.829,21) no sobrepreço da mão de obra verificado pelo TCU para os serviços constantes na faixa 'A' da curva 'ABC', concluindo-se que após o cumprimento do item 9.2 do Acórdão 1838/2019-TCU-Plenário, o valor final de sobrepreço devido ao custo excessivo da mão de obra do contrato 281/2011 será de R$ 32.813.737,92 que atualizado em 09/07/2020 alcançava R$ 49.001.065,75 (peça 303, pp. 65-74) , podendo ser considerado atendido o subitem 9.4.1.
6.6. Com relação ao subitem 9.4.2 do mesmo decisum, se verifica situação diferente, vez que não se constata a repactuação determinada pelo TCU, conforme informação do DNIT constante no Ofício 92695/2020/ACE - DG/DG/DNIT SEDE, de 4/8/2020 (peça 303, pp. 1-2) :
'Nesta perspectiva, reiteramos que não se verifica, no âmbito desta Regional, repactuação posterior ao acórdão supramencionado. Razão pela qual, sugere-se a restituição do processo para a Administração Central do DNIT a fim de concluir-se o atendimento ao processo de Auditoria TC Processo 003.807/2011-8 que monitora o cumprimento das determinações do Acórdão 896/2015-TCU-Plenário e Acórdão 1838/2019-TCU-Plenário.'
6.7. Nesse sentido, se constatou por meio de consulta ao Sistema de Acompanhamento de Contratos-SIAC, do DNIT (https://sisdnit.dnit.gov.br/sisdnit/jsp/siac/consulta_termo_aditivo.do, acesso em 26/1/2021) a formalização de sete termos aditivos ao contrato TT 281/2011, bem como que nenhum deles foi firmado em decorrência do referido Acórdão (peça 315) .
6.8. Como agravante a reforçar o entendimento da Instrução por considerar não atendido o subitem 9.4.2 do Acórdão em tela há que considerar o próprio ato administrativo perpetrado pelo DNIT de encerrar unilateralmente o contrato 281/2011, de modo a tornar inexequível a formalização de qualquer aditamento à avença, conforme informado pela própria Autarquia no Ofício 92394/2020/DIR/DNIT SEDE, de 4/8/2020 (peça 303, pp. 4-6, grifo nosso) :
'4. Instada a se manifestar, a Coordenação-Geral de Construção Rodoviária por meio do OFÍCIO Nº 91721/2020/CGCONT/DIR/DNIT SEDE (6167187) informa que:
Conforme relatado pela Superintendência Regional do DNIT no Estado de Santa Catarina por meio do Despacho (DNIT) SECONT - COENGE - SC (4105495) , o contrato 281/2011 foi encerrado em 15/07/2019 e, portanto, antes do pronunciamento definitivo desta Corte de Contas.'
6.9. Do acima exposto se constata o não atendimento do subitem 9.4.2.
6.10. Quanto ao subitem 9.4.3, por sua vez, do que consta na resposta providenciada pela Unidade Jurisdicionada não se comprova efetuação de glosa dos valores pagos a maior, mesmo considerando que algumas iniciativas foram adotadas.
6.11. De fato, como já comentado nos itens 6.4 e 6.5 da presente instrução, o Órgão recalculou o sobrepreço conforme determinado no item 9.2 do Acórdão n. 1.838/2019-TCU e atualizou o valor em 09/07/2020 para R$ 49.001.065,75 (peça 303, pp. 65-74) .
6.12. De posse do valor atualizado cuidou o DNIT de, primeiramente, notificar a Pottencial Seguradora S.A. da reclamação de sinistro com vistas a cumprir a determinação do TCU, visando o pagamento da quantia segurada, no valor de R$ 29.340.434,83 por meio do Ofício 83088/2020/CGCONT/DIR/DNIT SEDE, de 15/7/2020 (peça 303, pp. 75-76) .
6.13. Com relação aos referidos seguros, verificou-se no Sistema de Acompanhamento de Contratos do DNIT, já mencionado no item 6.7 acima, a vigência da apólice até os dias 23/2/2021 (R$ 7.170.764,03) , 24/2/2021 (R$ 7.170.764,03) e 25/2/2021 (R$ 14.998.906,77) , totalizando o valor segurado de R$ 29.340.434,83 (peça 316) .
6.14. Com referência à contratação de seguro-garantia para os valores inquinados, oportuno frisar que por meio do Acórdão 2371/2017-TCU-Plenário o Tribunal indeferiu o pedido formulado pelo Consórcio Camargo Corrêa/M. Martins/Construbase de substituição da glosa determinada no item 9.4.3 do Acórdão 896/2015-TCU-Plenário por seguro garantia, por se tratar, no referido Acórdão, de decisão de mérito.
6.15. Na sequência, a Autarquia providenciou a emissão de Guias de Recolhimento da União (GRU) ao Consórcio contratado, assim como às empresas componentes do mesmo, no valor remanescente para o total do débito, R$ 19.660.630,92 (peça 308, pp. 9-11) , valendo-se do Ofício-Circular 3757/2020/CGCONT/DIR/DNIT SEDE, de 28/7/2020 (peça 308, pp. 23-25) .
6.16. Dessa forma, em que pese ter o Órgão comunicado à Seguradora e ao Consórcio, não se configura a implementação da glosa determinada pelo TCU. Além disso, considerando que a obra contratada já foi concluída, bem como que o contrato ora em comento foi encerrado como referido no item 6.8 desta instrução, se tem por inexequível a efetivação de glosa para desconto em pagamentos futuros, uma vez que não restam valores a serem pagos por conta da avença. 
6.17. Importa acrescentar que das alegações dos dirigentes do DNIT se depreende que ao passo que o próprio Órgão vê perspectiva de satisfação pela seguradora e pelo contratado dos valores exigidos, não se vislumbra prazo e/ou previsão de implemento dos créditos, conforme explícito no excerto do Ofício 91721/2020/CGCONT/DIR/DNIT SEDE, de 3/8/2020, abaixo reproduzido (peça 1, pp. 7-9, grifo nosso) :
'6. Desse modo, essas foram as providências adotadas por esta Coordenação, até o momento, e tão logo haja manifestação do consórcio e da seguradora, esta Coordenação informará a essa Diretoria, a fim de que comunique à Corte de Contas.'
6.18. Assume importância o fato de que dos documentos acostados a título de resposta não constam comprovações da satisfação dos valores exigidos pelo DNIT ou de quaisquer outras medidas tendentes à implementação dos pagamentos. Nesse sentido não se constata, nem mesmo, manifestações por parte da Seguradora e do Consórcio com vistas ao encaminhamento das questões.
6.19. Diante desse quadro, entende-se (...) por não atendida a determinação constante do subitem 9.4.3 do Acórdão 896/2015-TCU-Plenário, eis que não providenciada a glosa necessária, situação que requer (...) a conversão dos autos em Tomada de Contas Especial, a exemplo do enunciado extraído do Acórdão 3134/2010-TCU-Plenário, da relatoria do Ministro Augusto Nardes, nos seguintes termos:
'O aditamento de contrato de obra pública exige observância dos preços de mercado, Sinapi e Sicro, prioritariamente, quando inferiores aos preços contratados, a fim de manter o equilíbrio econômico financeiro da avença. Em caso de preços pagos a maior pela Administração, devem ser providenciados os devidos descontos em faturas vincendas, se houver saldo contratual, ou pela instauração de tomada de contas especial.'
6.20. Entendimento convergente se alcança da leitura do enunciado do Acórdão 1330/2009-TCU-Plenário, também relatado pelo Ministro Augusto Nardes:
'A Administração deve, após ouvida a contratada, repactuar todos os itens que apresentem majoração decorrente de sobrepreço, de modo a suprimi-lo, além de proceder ao desconto dos eventuais pagamentos irregulares já incorridos nas medições futuras, caso haja a continuidade das obras no âmbito da respectiva contratação.'
6.21. Restou comprovada, portanto, a responsabilidade dos Senhores André Martins de Araújo e Luiz Antônio Ehret Garcia, respectivamente Coordenador-Geral de Construção Rodoviária do DNIT e Diretor de Infraestrutura Rodoviária do DNIT à época dos fatos sob análise, pela falha consubstanciada na autorização dos pagamentos dos valores relativos às medições 36, 37, 38 e 39 do Contrato 281/2011 sem a implementação da glosa determinada pelo subitem 9.4.3 do Acórdão 896/2015-TCU-Plenário, que resultou na impossibilidade de restituição ao Erário do valor do sobrepreço constatado na execução do referido contrato, apontado pela Auditoria do TCU e revisado pelo DNIT em atendimento ao subitem 9.2 do Acórdão 1838/2019-TCU-Plenário, conforme explicitado na Nota Técnica 13/2020/CODIR/CGCONT/DIR/DNIT SEDE, de 02/6/2020 (peça 303, pp. 20-23) , cujo valor atualizado até 12/03/2021 totaliza R$ 51.866.817,22, conforme demonstrativo de débito à peça 317. A responsabilidade dos agentes está sintetizada na Matriz de Responsabilização à peça 318.
6.22. Constatou-se, também, a responsabilidade do Consórcio Camargo Corrêa/M. Martins/Construbase, em solidariedade com os responsáveis André Martins de Araújo e Luiz Antônio Ehret Garcia, caracterizada pelo recebimento do valor do sobrepreço [leia-se supefaturado] apontado pela Auditoria do TCU e revisado pelo DNIT, como referido no item anterior, tendo pleno conhecimento das decisões da Corte de Contas exaradas nos autos.
6.23. O descumprimento das determinações constantes dos subitens 9.4.2 e 9.4.3 do multicitado Acórdão 896/2015-TCU-Plenário enseja, ainda, que seja proposta a aplicação de multa aos responsáveis André Martins de Araújo e Luiz Antônio Ehret Garcia, respectivamente Coordenador-Geral de Construção Rodoviária do DNIT e Diretor de Infraestrutura Rodoviária do DNIT à época dos fatos sob análise.
OUTRAS INFORMAÇÕES
7. Memorando 459/2020-Conjur de 26/11/2020 à peça 311 trouxe aos autos o Ofício 19.837/2020/DIAAU/PRU1R/PGU/AGUA da Advocacia-Geral da União, datado de 20/11/2020 (peça 310) informando que decisão da 14ª Vara Federal da Seção Judiciária do Distrito Federal, exarada no Processo 1061001-85.2020.4.01.3400 (Procedimento Comum Cível) ajuizado pelo Consórcio integrado pelas empresas Construbase Engenharia Ltda., Construtora Aterpa S/A e Construções e Comércio Camargo Corrêa S.A., deferiu pedido de tutela de urgência com vistas a:
'i) a suspensão da exigibilidade do débito imputado às autoras pelo DNIT, objeto dos autos, bem como de todos os efeitos decorrentes das medidas adotadas pela autarquia visando à execução das garantias prestadas pelas autoras e ao recebimento das GRUs indicadas nos autos;
ii) que os réus se abstenham de adotar qualquer ato tendente a levar adiante a execução do débito em questão, incluindo o procedimento de regulação de sinistro (comunicação ao ressegurador e pagamento das apólices) e a inscrição do nome das autoras e/ou do débito no CADIN, bem como de adotar qualquer outra providência para a cobrança judicial ou administrativa do suposto débito.'
8. Verifica-se que a citada decisão judicial se refere exclusivamente ao débito calculado pelo DNIT e sobre as medidas adotadas pela Autarquia para o pagamento pelo Contratado, não se identificando pendência relacionada a ato administrativo ou andamento processual a cargo desta Corte de Contas.
9. Nesse sentido, já se encontra solidamente assentada a jurisprudência do TCU embasada no princípio da independência das instâncias como se depreende, por exemplo, da leitura do voto condutor do Acórdão 342/2007-TCU-Primeira Câmara, da relatoria do Ministro-Substituto Marcos Bemquerer Costa, de onde se reproduz o seguinte excerto:
'7.	 É cediço que o TCU tem competência privativa constitucional e legal em matéria de contas, bem como em processos de fiscalização atinentes a esta Corte, conforme se observa do art. 71 da Constituição Federal/1988 e do art. 1° da Lei n. 8.443/1992, logo, sendo o objeto destes autos matéria afeta ao TCU, tem-se por nitidamente inserida nas atribuições específicas desta Corte de Contas. (...) .
8.	Vale ressaltar que o assunto ora em análise encontra-se pacificado no âmbito desta Corte de Contas, que, em homenagem ao princípio da independência das instâncias, consagrou que não haveria litispendência entre processos em curso neste Tribunal e outros em andamento no Poder Judiciário. (...) .'
10. No mesmo sentido são os Acórdãos 9.857/2019 e 10.673/2018, ambos do TCU - 2ª Câmara, igualmente relatados pelo Ministro-Substituto Marcos Bemquerer Costa.
11. Na mesma direção aponta o enunciado extraído do Acórdão 1836/2018-TCU-Plenário, relatado pelo Ministro Vital do Rêgo:
'A retenção de recursos pela Administração com vistas ao ressarcimento do prejuízo ou a existência de ação judicial para o reconhecimento do dano ao erário não constituem óbices ao prosseguimento da tomada de contas especial no TCU. Ocorrendo ressarcimento em uma instância, basta que o responsável apresente essa comprovação perante o juízo de execução para evitar o duplo pagamento.'
CONCLUSÃO
12. Considerando as razões de justificativa apresentadas pelos responsáveis em atendimento à audiência determinada no Acórdão 2371/2017-TCU-Plenário, se confirma o não atendimento aos subitens 9.4.3 do Acórdão 896/2015-TCU-Plenário e 9.2 do Acórdão 1877/2015-TCU-Plenário.
13. Do mesmo modo, da análise das informações trazidas aos autos pelos dirigentes do DNIT em resposta à diligência proposta pela Unidade Técnica, confirma-se o atendimento apenas parcial das determinações constantes do item 9.4 do Acórdão 896/2015-TCU-Plenário, reformado quanto ao seu subitem 9.4.1 pelo item 9.2 do Acórdão 1838/2019-TCU-Plenário, tendo em vista que foi constatado o atendimento tão somente do subitem 9.4.1, restando desatendidos os subitens 9.4.2 e 9.4.3 daquele decisum.
14. A inobservância pelos responsáveis das determinações do TCU resultou no pagamento indevido ao contratado, Consórcio Camargo Corrêa/M. Martins/Construbase, do valor referente ao sobrepreço constatado.
15. Ante o exposto, será proposta a conversão do presente processo em Tomada de Contas Especial, com a finalidade de se obter a restituição dos valores pagos a maior por conta da prática de sobrepreço no Edital de Concorrência 416/2010 (Lote 2) , assim como a autorização de citação dos responsáveis no processo de TCE a ser autuado.
16. O descumprimento de determinações do TCU demonstrado nos autos, por sua vez, está a ensejar, desde já, a proposição de aplicação de multa aos responsáveis, como prescrito no art. 58, § 1º, da Lei nº 8.443/1992, c/c o art. 268, inciso VII, do Regimento Interno do TCU."
7. 		 Com base no exame acima empreendido, o AUFC, com a anuência do Diretor e do Titular da SeinfraRodoviaAviação (peças 320 e 321) , propõe ao Tribunal (peça 319, p. 13-16) : 
	7.1. considerar suficientes os esclarecimentos apresentados pelo Departamento Nacional de Infraestrutura de Transportes - DNIT, em relação ao subitem 9.4.1 do Acórdão 896/2015-TCU-Plenário;
	7.2. não acatar os esclarecimentos apresentados pelo DNIT sobre os subitens 9.4.2 e 9.4.3 do Acórdão 896/2015-TCU-Plenário;
	7.3. não acatar as razões de justificativa apresentadas pelos Srs. André Martins de Araújo e Luiz Antonio Ehret Garcia em atendimento à audiência determinada no Acórdão 2371/2017-TCU-Plenário, e considerar não atendidas as determinações constantes dos subitens 9.4.3 do Acórdão 896/2015-TCU-Plenário e 9.2 do Acórdão 1877/2015-TCU-Plenário;
	7.4. aplicar aos responsáveis, Srs. André Martins de Araújo, ex-Coordenador-Geral de Construção Rodoviária do DNIT, e Luiz Antonio Ehret Garcia, ex-Diretor de Infraestrutura Rodoviária do DNIT, individualmente, a multa prevista no art. 58, § 1º, da Lei 8.443/1992, c/c o art. 268, inciso VII, do Regimento Interno/TCU, fixando-lhes o prazo de 15 (quinze) dias, a contar das notificações, para que comprovem, perante o Tribunal (art. 214, inciso III, alínea a, do Regimento Interno/TCU) , o recolhimento das dívidas ao Tesouro Nacional, atualizadas monetariamente desde a data do acórdão até a dos efetivos recolhimentos, se forem pagas após o vencimento, na forma da legislação em vigor;
	7.5. autorizar, se solicitado, o desconto das dívidas na remuneração dos servidores, observado o disposto no art. 46 da Lei 8.112/1990;
	7.6. autorizar, desde logo, nos termos do art. 28, inciso II, da Lei 8.443/1992, a cobrança judicial das dívidas caso não atendidas as notificações e não seja possível o desconto determinado;
	7.7. determinar a conversão deste processo em Tomada de Contas Especial, com fundamento no art. 47 da Lei 8.443/1992 c/c o art. 252 do Regimento Interno/TCU, para a restituição ao erário dos valores pagos a maior por conta do sobrepreço praticado no Edital de Concorrência 416/2010 (Lote 2) ;
	7.8. autorizar a citação em solidariedade, no âmbito do processo de Tomada de Contas Especial a ser instaurado, dos responsáveis Srs. André Martins de Araújo, ex-Coordenador-Geral de Construção Rodoviária do DNIT, e Luiz Antonio Ehret Garcia, ex-Diretor de Infraestrutura Rodoviária do DNIT, e do Consórcio Camargo Corrêa/M. Martins/Construbase, com fundamento nos arts. 10, § 1º, e 12, incisos I e II, da Lei 8.443/1992, c/c os arts. 201, § 1º, e 202, incisos I e II, do Regimento Interno/TCU, para que, no prazo de 15 (quinze) dias, apresentem alegações de defesa quanto às irregularidades a seguir detalhadas, e/ou recolham aos cofres do Tesouro Nacional as quantias abaixo indicadas, atualizadas monetariamente a partir das datas das ocorrências até o efetivo recolhimento, abatendo-se, na oportunidade as quantias eventualmente ressarcidas, na forma da legislação em vigor:
	7.8.1. responsáveis Srs. André Martins de Araújo e Luiz Antônio Ehret Garcia, pela autorização do pagamento dos valores calculados nas medições 36, 37, 38 e 39 do Contrato 281/2011, firmado entre o Departamento Nacional de Infraestrutura de Transportes e o Consórcio Camargo Corrêa/M. Martins/Construbase, em desatendimento aos subitens 9.4.3 do Acórdão 896/2015-TCU-Plenário e 9.2 do Acórdão 1877/2015-TCU-Plenário, e aos arts. 83, inciso V, e 126, inciso XII, da Resolução/DNIT 10/2007, assim como ao art. 127 da Lei 12.309/2010 (LDO/2011) ; e o Consórcio Camargo Corrêa/M. Martins/Construbase, pelo recebimento indevido do valor do sobrepreço apontado pelo TCU, e revisado pelo DNIT em atendimento ao subitem 9.2 do Acórdão 1838/2019-TCU-Plenário, no bojo do Contrato 281/2011, cujo objeto era a execução das obras de construção da ponte sobre o Canal das Laranjeiras em Laguna - SC (Lote 2) :
	7.8.2. Valor do débito: 	
	VALOR ORIGINAL
 (R$) 
	DATA DA
OCORRÊNCIA

	1.632,22
	03/09/2012

	59.413,06
	03/09/2012

	206.498,42
	01/10/2012

	133.048,59
	31/10/2012

	182.917,43
	29/11/2012

	369.019,32
	21/12/2012

	423.684,89
	31/01/2013

	262.764,61
	01/03/2013

	444.325,59
	04/04/2013

	293.652,84
	02/05/2013

	832.004,84
	31/05/2013

	1.096.131,64
	01/08/2013

	1.348.804,92
	23/08/2013

	1.523.542,58
	25/09/2013

	2.083.755,57
	01/11/2013

	2.028.223,60
	02/12/2013

	3.094.374,92
	03/12/2013

	2.318.516,23
	06/01/2014

	 669.185,58
	05/03/2014

	692.272,05
	01/04/2014

	1.428.606,58
	02/05/2014

	2.375.666,10
	02/06/2014

	2.008.758,31
	01/08/2014

	1.777.873,89
	01/08/2014

	2.302.307,02
	01/09/2014

	1.023.519,18
	01/10/2014

	1.928.251,23
	03/12/2014

	1.050.931,36
	02/01/2015

	539.614,82
	02/01/2015

	669.810,17
	02/03/2015

	538.828,34
	06/05/2015

	185.578,67
	02/06/2015

	441.008,10
	02/07/2015

	31.232,75
	14/08/2015

	26.210,91
	14/08/2015

	1.466.002,28
	30/12/2015

	7.9. informar aos responsáveis que, caso venham a ser condenados pelo Tribunal, o débito ora apurado será acrescido de juros de mora, nos termos do § 1º do art. 202 do Regimento Interno/TCU;
	7.10. apensar os presentes autos ao processo de Tomada de Contas Especial a ser autuado, nos termos do art. 169, §1º, do Regimento Interno/TCU;
	7.11. dar ciência da deliberação a ser proferida ao Departamento Nacional de Infraestrutura de Transportes - DNIT, ao Consórcio Camargo Corrêa/M. Martins/Construbase e à Controladoria-Geral da União, disponibilizando-lhes cópia da presente instrução.
8.	Estando os autos em meu Gabinete, foi encaminhado memorial pelo Sr. Luiz Antonio Ehret Garcia, ex-Diretor de Infraestrutura Rodoviária do DNIT, por meio do qual requer sejam consideradas as razões de fato e de direito por ele suscitadas para afastar qualquer responsabilidade sancionatória ou reparatória de sua pessoa (peça 323) .
9.	Posteriormente, este processo foi incluído na pauta da sessão plenária do dia 07/07/2021. 
10.	No dia anterior, em 06/07/2021, o Sr. André Martins de Araújo apresentou memorial que, dentre outros argumentos, constou a informação de que o juízo da 14ª Vara Federal Cível da Seção Judiciária do Distrito Federal, no âmbito do Processo 1061001-85.2020.4.01.3400 (Procedimento Comum Cível) , movido pelas empresas integrantes do Consórcio Camargo Corrêa/M. Martins/Construbase em face da União e do DNIT, prolatou, em 21/06/2021, sentença judicial que em sua parte dispositiva determinou a anulação das decisões proferidas pelo TCU nos autos do TC Processo 003.807/2011-8, nos seguintes termos (peça 325, p. 11) :  
	"Ante o exposto, mantenho a tutela de urgência e acolho o pedido autoral, para:
	i) anular as decisões proferidas pela União/TCU no âmbito do processo TC n. Processo 003.807/2011-8 e os atos administrativos praticados pelo DNIT que resultaram na modificação da base econômico-financeiras do Contrato TT-281/2011-00, por meio da alteração retroativa dos custos de mão de obra direta regularmente contratada;
	ii) anular as GRUs emitidas pelo DNIT contra as autoras, com vencimento em 13.08.2020, no valor total de R$ 19.660.630,92, bem como a comunicação de expectativa de sinistro encaminhada à Pottencial Seguradora S.A., requerendo o pagamento da quantia de R$ 29.340.434,83;
	iii) declarar o direito das autoras ao cumprimento do Contrato e ao recebimento dos preços pactuados e da contraprestação devida, caso o único óbice para tanto decorra da modificação retroativa dos preços da mão de obra direta, que ora se afasta."
11.	Ao final, requer sejam acolhidas na sua integralidade as justificativas apresentadas em audiência, com as considerações constantes do memorial, de modo a não prosperar a aplicação de qualquer penalidade ao mencionado responsável (peça 325, p. 11) .
	É o Relatório.

Alexandre Aroeira Salles, OAB/DF 28.108; Tathiane Vieira Viggiano Fernandes, OAB/DF 27.154; Patrícia Guercio Teixeira Delage, OAB/MG 90.459; Marina Hermeto Corrêa, OAB/MG 75.173; Francisco Freitas de Melo Franco Ferreira, OAB/MG 89.353; Nayron Sousa Russo, OAB/MG 106.011; Flávia da Cunha Gama, OAB/MG 101.817; Fernando Antonio dos Santos Filho, OAB/DF 37.934; Jean Guilherme Arnaud Deon, OAB/DF 44.764; Igor Fellipe Araújo de Sousa, OAB/DF 41.605;  Débora Oliveira Queiroz Albuquerque, OAB/DF 33.213; Izabela Adjuto Cardoso Fernandes, OAB/DF 26.621; TThayson D'Cesares Santana Queiroz, OAB/DF 42.817; João Paulo Prates da Silveira Guerra, OAB/DF 38.290.

Não atuou.

AUDITORIA. OBRAS DE CONSTRUÇÃO DA PONTE SOBRE O CANAL DAS LARANJEIRAS, DUPLICAÇÃO E RESTAURAÇÃO DOS ACESSOS À PONTE NA RODOVIA BR-101/SC. SUPERFATURAMENTO NO CUSTO HORÁRIO DA MÃO DE OBRA. DECISÃO DE MÉRITO NO ACÓRDÃO 896/2015 - PLENÁRIO. ADMISSIBILIDADE DE PEDIDO DE REEXAME. APRECIAÇÃO DE AGRAVO, POR MEIO DO ACÓRDÃO 1877/2015 - PLENÁRIO. FISCALIZAÇÃO PARA VERIFICAR O CUMPRIMENTO DO ACÓRDÃO 1877/2015 - PLENÁRIO (FISCALIS 251/2017). DESCUMPRIMENTO DA DECISÃO DO TCU. AUDIÊNCIA DOS RESPONSÁVEIS. REFORMA PARCIAL DO ACÓRDÃO 896/2015 - PLENÁRIO, PARA ALTERAR O VALOR DA HORA DE TRABALHO DE DETERMINADAS CATEGORIAS PROFISSIONAIS (ACÓRDÃO 1838/2019 - PLENÁRIO). PREJUDICADA A FASE DE APRECIAÇÃO DAS RAZÕES DE JUSTIFICATIVA OFERECIDAS PELOS RESPONSÁVEIS E DE MONITORAMENTO DO CUMPRIMENTO DAS DISPOSIÇÕES DO ACÓRDÃO 896/2015 - PLENÁRIO (ALTERADO PELO ACÓRDÃO 1838/2019 - PLENÁRIO), DEVIDO À SUPERVENIÊNCIA DE SENTENÇA JUDICIAL QUE ANULOU AS DELIBERAÇÕES PROFERIDAS NESTES AUTOS. SOBRESTAMENTO DESTE FEITO E REMESSA DOS AUTOS À UNIDADE ESPECIALIZADA PARA ACOMPANHAMENTO, JUNTAMENTE COM A CONSULTORIA JURÍDICA DESTE TRIBUNAL, DA AÇÃO JUDICIAL CUJA SENTENÇA ANULOU OS ACÓRDÃOS DO TCU PROLATADOS NESTES AUTOS. CIÊNCIA AOS INTERESSADOS.

RELATÓRIO DE AUDITORIA (RA)

Secretaria de Fiscalização de Infraestrutura Rodoviária e de Aviação - SeinfraRodoviaAviação.

Cuidam os autos do Relatório de Auditoria referente às obras de construção da ponte sobre o Canal das Laranjeiras, duplicação e restauração dos acessos à aludida ponte localizados na rodovia BR-101/SC, em fase de apreciação das razões de justificativa oferecidas pelos responsáveis em atenção às audiências determinadas por meio do Acórdão 2371/2017-TCU-Plenário, bem como de monitoramento do cumprimento das disposições dos subitens 9.4.1, 9.4.2 e 9.4.3 do Acórdão 896/2015-TCU-Plenário. 
2.	Por ocasião da fiscalização realizada em 2011 (Fiscalis 104/2011) , foi constatado sobrepreço oriundo de preços excessivos frente ao mercado para custo horário de mão de obra, da ordem de R$ 32.849.838,20, que representava 5,43% do valor total do orçamento-base para as obras do Lote 2 (peça 65, p. 28) , objeto do Contrato 281/2011, firmado entre o Departamento Nacional de Infraestrutura de Transportes - DNIT e o Consórcio Camargo Corrêa/Aterpa M. Martins/Construbase (também mencionado como Consórcio Camargo Corrêa/M. Martins/Construbase) . 
3.	Após o saneamento dos autos e a oitiva do DNIT e do aludido grupo consorcial, determinados pelo Acórdão 3293/2011-TCU-Plenário (peça 113) , o TCU proferiu o Acórdão 896/2015-TCU-Plenário, por meio do qual, no que interessa a esta fase processual, assim deliberou o mérito da matéria (peça 184) : 
"9.3. rejeitar as manifestações do DNIT e do Consórcio Camargo Corrêa/M.Martins/Construbase quanto ao sobrepreço no tocante ao custo excessivo da mão de obra, conforme disposto no subitem 9.2.1.1 do Acórdão 3293/2011-TCU-Plenário;
9.4. determinar ao DNIT, com fundamento no art. 71, inciso IX, da Constituição Federal, c/c o art. 45, inciso I, da Lei 8.443/1992 e com fulcro no art. 251, caput, do RI/TCU, que, no prazo de 30 (trinta) dias: 
9.4.1. altere os custos de mão de obra do orçamento de referência do Edital de Concorrência 416/2010 (Lote 2) , de modo a contemplar os seguintes valores, em conformidade com o estabelecido no art. 127 da Lei 12.309/2010 (LDO/2011) e no Manual de Custos Rodoviários do DNIT para R$ 7,0462/hora para o servente, ajudante, serralheiro, jardineiro, pintor, montador e ferreiro e R$ 9,2330/hora para o soldador, armador, pedreiro e carpinteiro;
9.4.2. promova a repactuação, assegurando o contraditório e a ampla defesa do Consórcio Camargo Corrêa/M.Martins/Construbase, em conformidade com o estabelecido no art. 127 da Lei 12.309/2010 (LDO/2011) e com fundamento nos arts. 37 e 71, inciso IX, da Constituição Federal e no art. 3º da Lei 8.666/1993, c/c os arts. 45, inciso I, da Lei 8.443/1992, 251, caput, do RI/TCU, e 12, inciso III, da Lei 8.666/1993, dos preços unitários do Contrato 281/2011, para aqueles serviços cujos preços unitários sejam superiores aos de referência, calculados conforme o subitem anterior;
9.4.3. efetue a glosa, se for o caso, em conformidade com o estabelecido no art. 127 da Lei 12.309/2010 (LDO/2011) e com fundamento nos arts. 37 e 71, inciso IX, da Constituição Federal e no art. 3º da Lei 8.666/1993, c/c os arts. 45, inciso I, da Lei 8.443/1992, 251, caput, do RI/TCU, e 12, inciso III, da Lei 8.666/1993, caso ainda não tenha realizado, dos valores pagos a maior nas medições já realizadas no Contrato 281/2011, para os serviços em que os preços contratados estejam superiores aos de referência, calculados conforme o subitem 9.4.1 acima;"
4.	O Consórcio Camargo Corrêa/M. Martins/Construbase recorreu do Acórdão 896/2015-TCU-Plenário e, em vista da decisão monocrática do relator recursal (peça 194) , que, cautelarmente, afastou o efeito suspensivo do pedido de reexame interposto contra o subitem 9.4.3 do referido decisum, interpôs também agravo, o qual foi apreciado mediante o Acórdão 1877/2015-TCU-Plenário (rel. Min. Bruno Dantas) .
5.	No aludido decisum, além de conhecer do agravo e dar-lhe provimento parcial, o TCU determinou ao DNIT que assegurasse que os valores glosados para dar cumprimento ao subitem 9.4.3 do Acórdão 896/2015-TCU-Plenário estivessem resguardados até o trânsito em julgado da referida deliberação, com vistas a preservar a possibilidade de devolução à contratada no caso de provimento do pedido de reexame (subitem 9.2 do Acórdão 1877/2015-TCU-Plenário) . 
6.	Em 2017, nova fiscalização foi realizada nas obras da ponte sobre o Canal das Laranjeiras (Fiscalis 251/2017) , e nessa auditoria constatou-se o descumprimento às disposições do subitem 9.2 do Acórdão 1877/2015-TCU-Plenário, que reforçou a obrigatoriedade de o DNIT dar cumprimento à glosa determinada no subitem 9.4.3 do Acórdão 896/2015-TCU-Plenário. 
7.	Em razão disso, o Tribunal proferiu o Acórdão 2371/2017-TCU-Plenário, que, dentre outras medidas, determinou a realização da audiência dos responsáveis, Srs. André Martins de Araújo, ex-Coordenador-Geral de Construção Rodoviária do DNIT, e Luiz Antonio Ehret Garcia, ex-Diretor de Infraestrutura Rodoviária do DNIT, a fim de que apresentassem razões de justificativa pelo descumprimento da determinação constante do subitem 9.2 do Acórdão 1877/2015 e do subitem 9.4.3 do Acórdão 896/2015-TCU-Plenário, configurado na realização do pagamento referente à 36ª medição das obras do Contrato 281/2011 (peça 254) .
8.	 Posteriormente, por meio do Acórdão 1838/2019-TCU-Plenário (rel. Min. Bruno Dantas) , o Tribunal conheceu do pedido de reexame interposto pelo Consórcio Camargo Corrêa/M. Martins/Construbase contra o Acórdão 896/2015-TCU-Plenário e deu provimento parcial ao recurso, para reformar o subitem 9.4.1 deste último decisum mencionado, "alterando os valores das categorias de montador, ferreiro, pintor e serralheiro de R$ 7,0462/hora para R$ 9,2330/hora" (peça 272) .
9.	A Secretaria de Fiscalização de Infraestrutura Rodoviária e de Aviação Civil - SeinfraRodoviaAviação, após examinar as razões de justificativa apresentadas pelos responsáveis, Srs. André Martins de Araújo e Luiz Antonio Ehret Garcia, e analisar a resposta do DNIT em atendimento à diligência que lhe fora encaminhada, a fim de obter informações sobre as medidas adotadas para dar cumprimento às disposições dos subitens 9.4.1, 9.4.2 e 9.4.3 do Acórdão 896/2015-TCU-Plenário (reformado pelo Acórdão 1838/2019-TCU-Plenário) , propôs, no essencial, ao TCU:
	9.1. não acolher as justificativas dos responsáveis e aplicar-lhes, de forma individual, a multa prevista no art. 58, § 1º, da Lei 8.443/1992;
	9.2. determinar a conversão destes autos em tomada de contas especial, com vistas a obter o ressarcimento ao erário dos valores pagos a maior em decorrência dos preços excessivos frente ao mercado para custo horário de mão de obra;
	9.3. autorizar a citação solidária dos Srs. André Martins de Araújo e Luiz Antonio Ehret Garcia, e do Consórcio Camargo Corrêa/M. Martins/Construbase, para que recolham o valor do débito apurado e/ou apresentem suas alegações de defesa, os dois primeiros responsáveis por haverem autorizado os pagamentos com preços excessivos, em descumprimento às disposições dos Acórdãos 896/2015 (subitem 9.4.3) e 1877/2015 (subitem 9.2) , ambos do Plenário, e o referido grupo consorcial  por haver recebido indevidamente valor superfaturado decorrente do sobrepreço inicialmente apontado pela auditoria do TCU (e revisado pelo DNIT nos termos do Acórdão 1838/2019-TCU-Plenário) , em relação aos preços excessivos de mão de obra na execução da construção da ponte sobre o Canal das Laranjeiras (Lote 2) , objeto do Contrato 281/2011;
	9.4. considerar suficientes os esclarecimentos do DNIT quanto ao cumprimento das disposições do subitem 9.4.1 do Acórdão 896/2015-TCU-Plenário e não acatar os esclarecimentos relativos aos subitens 9.4.2 e 9.4.3 do mencionado decisum.
10.	Estando os autos pautados na Sessão Plenária de 07/07/2021, sobreveio a informação, por intermédio do Sr. André Martins de Araújo, em sede de memorial apresentado na véspera da aludida sessão, de sentença judicial proferida pelo juízo da 14ª Vara Federal Cível da Seção Judiciária do Distrito Federal, no âmbito do processo judicial 1061001-85.2020.4.01.3400, que, dentre outras medidas, anulou as decisões proferidas pela União/TCU nos autos deste TC Processo 003.807/2011-8 (peça 325) .
11.	 Para melhor examinar a questão, na aludida sessão, solicitei à Presidência deste Plenário a retirada do processo da pauta, o que foi deferido. 
12.	A mencionada ação sob rito comum foi ajuizada pelo Consórcio Camargo Corrêa/M. Martins/Construbase, integrado pelas empresas Construções e Comércio Camargo Corrêa S.A., Construtora Aterpa S.A e Construbase Engenharia Ltda., em face da União e do DNIT, objetivando, conforme constou da referida ação judicial: 
	12.1. "a anulação das decisões proferidas pela primeira ré [União/TCU] no âmbito do processo n. Processo 003.807/2011-8 (TCU) e dos atos administrativos praticados pelo segundo réu [DNIT] que resultaram na ilegal e inconstitucional modificação unilateral das bases econômico-financeiras do Contrato TT-281/2011-00, por meio da alteração retroativa dos custos da mão de obra direta regularmente contratada";
	12.2. "como consequência, a anulação das GRUs emitidas pelo segundo réu contra as autoras, com vencimento em 13.08.2020, no valor de R$ 19.660.630,92, bem como a comunicação de expectativa de sinistro encaminhada à Pottencial Seguradora S.A., requerendo o pagamento da quantia de R$ 29.340.434,83";
	12.3. "sucessivamente, a declaração da decadência ou da prescrição quinquenal da pretensão dos réus, nos termos da normativa aplicável";
	12.4. "a declaração do direito das autoras ao cumprimento do Contrato e recebimento dos preços pactuados e da contraprestação devida, sem a modificação unilateral e retroativa dos preços da mão de obra direta preconizada pelos réus."
13.	Por meio do Ofício 19837/2020/DIAAU/PRU1R/PGU/AGU, a Procuradoria-Regional da União da 1ª Região solicitou ao TCU informações para subsidiar a defesa nos autos do aludido processo judicial, ocasião em que a Consultoria Jurídica, para atender à aludida demanda, emitiu parecer sobre a matéria judicializada, cuja ementa foi assim consignada: (Processo TCU/CONJUR: TC Processo 045.046/2020-4) : 
"EMENTA: Solicitação de informações formulada pela Procuradoria-Regional da União da 1ª Região para subsidiar a defesa nos autos do processo judicial de autos 1061001-85.2020.4.01.3400, objetivando suspender liminarmente (antecipação de tutela) e, ao final, anular as decisões cautelares proferidas pelo TCU no âmbito do TC- Processo 003.807/2011-8, que tratou de auditoria com a finalidade de verificar a regularidade da contratação e da execução de obras de construção de ponte sobre o Canal Laranjeira na BR-101 (Laguna/SC) .
1. Não compete ao Poder Judiciário rever o mérito das decisões da Corte de Contas, salvo em caso de nulidade por irregularidade formal grave ou manifesta ilegalidade, sob pena de seu pronunciamento resultar em mero e inútil formalismo. A função de julgar as contas de responsável por dinheiro público e as respectivas fiscalizações é atribuída pela Constituição com exclusividade ao TCU.
2. Possibilidade de o TCU, nos termos de seu Regimento Interno, prolatar medida cautelar, inclusive sem oitiva prévia da parte, a fim de evitar dano irreparável ao erário, poder esse reconhecido pelo Superior Tribunal de Justiça e pelo Supremo Tribunal Federal.
3. A decisão impugnada não sustou nem anulou contrato, apenas determinou à autoridade competente, o Departamento Nacional de Infraestrutura de Transportes (DNIT) , que efetivasse retenção cautelar.
4. A jurisprudência do STF é pacífica quanto à competência do TCU, não para sustar nem para anular contratos, mas para determinar a sua sustação, a sua anulação, ou seja, as providências necessárias à regularização dos contratos administrativos. Decisão de natureza mandamental inserida nas competências do TCU que não se confunde com a sustação do contrato, de natureza desconstitutiva e privativa do Poder Legislativo.
5. As medidas cautelares de retenção de pagamentos em obras públicas mostram-se de grande relevância, na medida em que permitem que eventuais vultosos prejuízos ao erário possam ser recompostos ainda na execução do contrato.
6. Inexistência de violação ao equilíbrio econômico-financeiro do contrato administrativo, já que parcelas ilicitamente concedidas não ingressam no patrimônio jurídico da contratada.
7. Possibilidade de o TCU determinar que a Administração decote o contrato administrativo de parcelas ilicitamente concedidas à contratada. Consoante asseverou a Procuradoria-Geral da República em parecer exarado no âmbito do MS 29.599, impetrado por empreiteira no Supremo Tribunal Federal, postulando a anulação de acórdão do TCU que a condenou ao ressarcimento de superfaturamento, 'Em verdade, os parâmetros magnos sobre a aplicação e controle dos recursos repassados não colidem com a bilateralidade do contrato, das cláusulas econômicas ou da segurança jurídica, imprimindo, apenas, relevância à aplicação do dinheiro público, que se submete ao necessário controle financeiro e orçamentário em face da prevalência do interesse coletivo.' (trecho do parecer da Procuradoria-Geral da República exarado no MS 29.599) . Segurança denegada no âmbito do MS 29.599 (DEJ 159, de 29/7/2016) .
8. Legalidade e legitimidade da decisão do TCU, uma vez que se encontra devidamente fundamentada na Lei nº 8.443/1992 e tem suporte nos elementos fáticos apurados no processo de fiscalização TC-Processo 008.594/2016-3, mediante franca dialética processual onde tanto o Consórcio formado pelas autoras quanto o DNIT puderam exercer amplamente o contraditório e ampla defesa em todas as fases até o julgamento de mérito do último recurso.
9. Não-cabimento da tutela de urgência pleiteada, ante o não atendimento dos requisitos previstos no art. 300 do novo CPC, bem como em razão da vedação contida no art. 1º, § 1º, da Lei n. 8.437/1992 - aplicável à espécie ex vi do art. 1º, caput, da Lei n.º 9.494, de 10/09/1997 -, quanto à concessão, pelo juízo de primeiro grau, de medida antecipatória quando impugnado ato de autoridade sujeito, na via de mandado de segurança, à competência originária de Tribunal. Jurisprudência do STJ e do STF. Pedido de tutela de urgência acolhido pelo juízo de primeiro grau. Necessidade de interposição de agravo de instrumento.
10. Encaminhamento deste Parecer ao órgão solicitante."
14.	 Não obstante os elementos constantes do citado parecer da Consultoria Jurídica deste Tribunal, o juízo da 14ª Vara Federal do Distrito Federal proferiu, em 21/6/2021, sentença, na qual manteve a tutela de urgência e acolheu o pedido autoral para:  
	"i) anular as decisões proferidas pela União/TCU no âmbito do processo TC n. Processo 003.807/2011-8 e os atos administrativos praticados pelo DNIT que resultaram na modificação das bases econômico-financeiras do Contrato TT-281/2011-00, por meio da alteração retroativa dos custos da mão de obra direta regularmente contratada;
	ii) anular as GRUs emitidas pelo DNIT contra as autoras, com vencimento em 13.08.2020, no valor total de R$ 19.660.630,92, bem como a comunicação de expectativa de sinistro encaminhada à Pottencial Seguradora S.A., requerendo o pagamento da quantia de R$ 29.340.434,83;
	iii) declarar o direito das autoras ao cumprimento do Contrato e ao recebimento dos preços pactuados e da contraprestação devida, caso o único óbice para tanto decorra da modificação retroativa dos preços da mão de obra direta, que ora se afasta." 
15.	 Conforme apurado pela minha assessoria junto à Conjur, o Tribunal não foi notificado da referida sentença judicial até o momento, nem recebeu da Advocacia-Geral da União o parecer de força executória da aludida sentença proferida em 21/6/2021, o que atribuo ao exíguo tempo decorrido da mencionada decisão judicial. Assim que o Tribunal for notificado, a Consultoria Jurídica adotará as providências de sua alçada, não sendo necessário expedir-lhe orientação nesse sentido. 
16.	 Entretanto, diante da mencionada sentença judicial que anulou os acórdãos do TCU que trataram do custo excessivo da mão de obra no Contrato 281/2011, firmado entre o multicitado grupo consorcial e o DNIT, em especial os Acórdãos 896/2015, 1877/2015 e 1.838/2019, todos do Plenário, o superfaturamento apurado pelo TCU, no valor inicial de R$ 32.849.838,20, por força da referida sentença, não mais subsiste, salvo se a referida sentença vier a ser reformada nas instâncias superiores do Poder Judiciário. 
17.	Nesse contexto, fica prejudicado, no momento, o exame das razões de justificativa dos responsáveis pelo descumprimento das determinações do TCU de se efetuar a glosa em razão do superfaturamento apurado, bem como o monitoramento do atendimento às disposições do Acórdão 896/2015-TCU-Plenário (alterado pelo Acórdão 1838/2019-TCU-Plenário) , porque no ordenamento jurídico tais deliberações foram anuladas. 
18.		Diante da novel sentença judicial, cabe sobrestar os presentes autos, sem prejuízo de encaminhar o feito à SeinfraRodoviaAviação para que, em conjunto com a Conjur, acompanhe a  referida ação judicial e, havendo alguma modificação do quadro atual, reinstrua o feito, com a maior brevidade possível, submetendo-o a este Relator. 
	Por todo o exposto, voto por que seja adotada a deliberação que ora submeto a este Colegiado.
	
				T.C.U., Sala das Sessões, em 21 de julho de 2021.  
MARCOS BEMQUERER COSTA
Relator